【裁判字號】    97,訴更一,112
【裁判日期】    980626
【裁判案由】    有關交通事務
【裁判全文】
臺北高等行政法院裁定
                                   97年度訴更一字第112號
原      告  甲○○
被      告  臺北縣政府
代  表  人  乙○○縣長）住同.
訴訟代理人  李承志  律師
上列當事人間因有關交通事務事件，原告不服臺北縣政府中華民
國96年11月8 日北府訴決字第0960620263號訴願決定，提起行政
訴訟，前經本院於97年7 月31日以96年度訴字第3795號裁定駁回
原告之訴，原告提起抗告，經最高行政法院於97年10月30日以97
年度裁字第4905號裁定發回本院更為審理，本院裁定如下：
    主  文
原告之訴駁回。
第一審訴訟費用及發回前第二審訴訟費用由原告負擔。
    理  由
一、按「原告之訴，有左列各款情形之一者，行政法院應以裁定
    駁回之。但其情形可以補正者，審判長應定期間先命補正：
    ……十、起訴不合程式或不備其他要件者。」「人民因中央
    或地方機關之違法行政處分，認為損害其權利或法律上之利
    益，經依訴願法提起訴願而不服其決定，或提起訴願逾三個
    月不為決定，或延長訴願決定期間逾二個月不為決定者，得
    向高等行政法院提起撤銷訴訟。」行政訴訟法第107 條第1
    項第10款後段、第4 條第1 項定有明文。是以，提起行政訴
    訟法第4 條第1 項之撤銷訴訟，除須踐行訴願前置外，並以
    原告之權益受損害為權利保護要件，所謂損害係指「損害其
    現實之權利或利益者為限，若恐將來有損害之發生而預行請
    求行政救濟，則非法之所許」（最高行政法院59年判字第21
    1 號判例可資參照），此種欠缺權利保護要件之訴訟，即為
    上開法文中所謂起訴不備其他要件，應以裁定駁回之。
二、原告為台北縣中和市○○路241 巷28號住戶。被告於民國（
    下同）96年5 月3 日會同被告所屬交通局、警察局中和分局
    、當地（景平里）辦公處及臺北縣中和市公所（下稱中和市
    公所）勘查景平路241 巷，決議於該巷補繪禁停紅線及『消
    防通道』字樣，以提醒用路人勿隨意停車，致影響消防車輛
    救災動線，上述標線、標誌則委由中和市公所施作等事項。
    原告並以96年5 月23日北府消救字第0960015453號函（下稱
    系爭一函）檢附上開決議予與會人員，中和市公所遂於同年
    7 月20日依被告指示施作標線（被告設置標線、標誌之處分
    下稱原處分），並以96年7 月23日北縣中養字第0960032877
    號函（下稱系爭二函）知會被告所屬警察局中和分局就繪製
    標線乙案，給予民眾7 天勸導期，7 日後再執行取締拖吊等
    語線。原告就系爭一函，二函均提起訴願，分經台北縣政府
    96年11月8 日北府訴決字第09600620263 號訴願決定（下稱
    訴願決定一）、內政部96年12月26日台內訴字第0960157025
    號（案號﹕0000000000）訴願決定（下稱訴願決定二）不受
    理。原告不服訴願決定一，提起本件訴訟，前經本院於97年
    7 月31日以96年度訴字第3795號裁定駁回原告之訴，原告提
    起抗告，經最高行政法院於97年10月30日以97年度裁字第49
    05號裁定發回本院更為審理。原告於前審聲明撤銷訴願決定
    一及系爭二函，發回更審後，經闡明探求原告真意，確認係
    就被告於96年7 月20日委託中和市公所設置上開標誌、標線
    （即原處分）有所爭議，核原告訴之聲明為：「撤銷原處分
    」（見本院98年2 月24日準備程序筆錄）。經查，原告前雖
    未直接就原處分提起訴願，僅就被告系爭一函提起訴願，而
    經訴願決定二不受理，此有系爭一函及訴願決定二影本在卷
    為憑。同上所述，系爭一函作成日為96年5 月3 日，原告旋
    對之訴願，基於訴願為行政程序之本質，訴願機關本無庸拘
    泥於原告文字用語而限縮其審查範圍，原告既就原處分作成
    前機關間函文提起訴願，原處分復確於96年7 月20日依系爭
    一函所載決議內容而作成，原告訴願真意當然包括對原處分
    之作成有所不服，訴願機關應究明原告訴願意旨為何，而對
    原處分實體審查，然訴願機關遲至96年12月26日仍對系爭一
    函作成不受理之決定，惟基於保障人民行政爭訟之權利，應
    認原告就原處分提起撤銷訴訟，業已踐行訴願前置程序，合
    先敘明。
三、經查：所謂一般處分，本質為行政處分，只是相對人並非「
    單一個人」，而係「特定範圍之多數人」或「可得而確定其
    範圍之多數人」，因此，其特徵在於作成規制時，其相對人
    之範圍，在客觀上已經確定，並可個別化，與法規範雖亦以
    多數人為其規制對象，但其範圍在作成規制時，尚未確定，
    有所不同。行政程序法於第92條第1 項就行政處分為定義後
    ，另立第2 項規定，前段就對人之一般處分為定義，後段大
    幅擴張一般處分之概念，除對依一般之特徵而確定或可得確
    定其範圍之多數人，所為之行政處分，以之為一般處分外，
    有關於物之公法性質或物之供公眾使用之行政處分，亦皆以
    之為一般處分。本案系爭用以管制交通，規制內容固定，不
    能變換之「交通標誌、標線」，涉及特定地點、多數人及長
    期時間，其法律性質，在行政程序法施行前，原非無爭議。
    有認為係「法規命令」者，有認為，係對「在場之用路人」
    ，所為一系列「對人一般處分」者，有認為係對於「個別路
    段」所為之「物之行政處分」者。依道路交通管理處罰條例
    第5 條規定：「為維護道路交通安全與暢通，公路或警察機
    關於必要時，得就左列事項發布命令：一、指定某線道路或
    某線道路區段禁止或限制車輛、行人通行，或禁止穿越道路
    ，或禁止停車及臨時停車。二、劃定行人徒步區。」既然本
    條用語為「發布命令」，該命令又非如同條例第6 條之臨時
    性措施，且無「當前」可得而確定之相對人，似應認其性質
    接近法規命令。惟交通標誌又與一般之法規命令有所不同，
    除其表現形式及作成之程序，不同於一般之法規命另外，並
    且一經設置即發生效力，不同於法規命令公布後第3 日始行
    生效。且行政程序法施行後，依據該法第92條第2 項後段，
    已將有關「公物之設定、變更、廢止或其一般使用」之決定
    或措施，納入一般處分概念，交通標誌、標線有其適用餘地
    ，自此應將交通標誌、標線定性為「對個別路段所為之物之
    行政處分」。基此，本件被告於96年7 月20日於臺北縣中和
    市○○路241 巷劃設禁停紅線及消防通道標誌、標線之原處
    分，依上開說明，並非法規命令，乃用路人用路秩序之規範
    ，為對物之一般行政處分，得對之提起訴願或行政訴訟。
四、惟所謂物之行政處分，此種對「物」之規制，係用以作為「
    人」之權利義務之根據，因此間接及於人，而具有人之效力
    ，由於此依規制所涉及者，為與該特定物產生關聯，從而界
    定其範圍之多數人，故而將其納入一般處分之概念。易言之
    ，此種物之行政處分不以人，而以物為其相對人，惟在人與
    物接觸，而必須接受物法之規制後果時，始間接對人發生效
    果。是故，本案系爭交通標誌、標線設置之原處分雖為行政
    處分，而得對之提起訴願、行政訴訟，但必須原告與該限制
    通行之路段有所接觸，而受原處分規制時，始應認係原處分
    之相對人，更必須因受此規制而權利或法律上利益受有損害
    時，始能認其具備權利保護要件而得提起行政訴訟，否則，
    任何人均得任意就各種交通標誌、標線之設置提起爭訟，將
    導致濫行訴訟，而有癱瘓行政機關與行政法院的危險。本件
    原告泛稱其居家在系爭交通標誌、標線路段旁，而受原處分
    規制云云，惟依公路之法律性質，人人（不以居住地緣關係
    而有異）皆有自由通行該道路之權利，但無主張得於道路任
    意停車妨礙他人通行之基礎，本案系爭交通標誌、標線設置
    並未限制原告通行，而係設置禁停紅線及消防通道，難認妨
    礙原告之用路權，至多影響原告得就近於住家附近停車之「
    事實上利益」，詰諸原告，上開標號及標線究竟損害其何種
    權益，始終未見其陳明，僅稱：「我多年來都是將車停在門
    口，現在這樣劃設，我會擔心車子被拖吊。」（見98年2 月
    24日準備程序筆錄），顯然於告無非「恐將來有損害之發生
    而預行請求行政救濟」，揆諸首揭法文及判例，原告顯欠缺
    撤銷訴訟之「損害其權利或法律上利益」之要件，其提起訴
    訟欠缺權利保護必要要件，至為明確，且無從補正，應以裁
    定駁回之。
五、依行政訴訟法第107 條第1 項第10款後段、第104 條，民事
    訴訟法第95條、第78條，裁定如主文。
中    華    民    國    98    年    6     月    26    日
                    臺北高等行政法院第一庭
                              審判長法  官  王立杰
                                    法  官  許麗華
                                    法  官  楊得君
上為正本係照原本作成。
如不服本裁定，應於送達後10日內向本院提出抗告狀（須按他造
人數附繕本）。
中    華    民    國    98    年    6     月    26    日
                                    書記官  徐子嵐


司法院資訊處製作；財團法人民間司法改革基金會備份。
